ACORDAO-COMPLETO-2313663

ACÓRDÃO 305/2019 ATA 1/2019 - SEGUNDA CÂMARA

VISTOS, relatados e discutidos estes autos de tomada de contas especial instaurada pela Fundação Nacional de Saúde (Funasa) em desfavor de Maria Anita da Silva Pereira (gestão: 2005-2008) , como então prefeita de São João da Canabrava - PI, diante da não aprovação da prestação de contas da primeira e da segunda parcela dos recursos federais repassados por meio do Convênio nº 354/2004 destinado à execução de sistema de resíduos sólidos sob o valor total de R$ 314.298,64, com o aporte de R$ 308.201,25 em recursos federais, tendo a vigência do ajuste se estendido de 30/6/2004 a 23/12/2009 (após cinco prorrogações) ;  
ACORDAM os Ministros do Tribunal de Contas da União, reunidos em Sessão da Segunda Câmara, ante as razões expostas pelo Relator, em:
9.1. excluir a Construtora Sigma Ltda. da presente relação processual, diante dos elementos de convicção até aqui obtidos pelo TCU;
9.2. considerar revel o espólio de Maria Anita da Sova Pereira, nos termos do art. 12, § 3º, da Lei nº  8.443, de 1992;
9.3. julgar irregulares as contas de Maria Anita da Silva Pereira (falecida) , nos termos dos arts. 16, III, alíneas "b" e "c", e 19, caput, da Lei nº 8.443, de 1992, para condenar o subjacente espólio ao pagamento do débito apurado nestes autos, atualizado monetariamente e acrescido de juros de mora calculados desde as datas informadas até o efetivo recolhimento, fixando-lhe o prazo de 15 (quinze) dias, contados da ciência desta deliberação, para que comprove, perante o Tribunal, o recolhimento da referida importância à Fundação Nacional de Saúde, nos termos do art. 23, III, "a", da citada lei e do art. 214, III, "a", do Regimento Interno do TCU (RITCU) , sob as seguintes condições:
	
	DÉBITO (R$) 
	DATA

	23.899,74
	21/12/2006

	30.000,00
	02/03/2007

	86.939,00
	12/12/2008

9.4. autorizar, caso requerido, nos termos do art. 26 da Lei nº 8.443, de 1992, e do art. 217 do RITCU, o parcelamento das dívidas fixadas por este Acórdão em até 36 (trinta e seis) parcelas mensais e sucessivas, sobre as quais incidirão a atualização monetária e os correspondentes acréscimos legais, esclarecendo ao responsável que a falta de pagamento de qualquer parcela importará no vencimento antecipado do saldo devedor, sem prejuízo das demais medidas legais;
9.5. autorizar, desde logo, a cobrança judicial das dívidas fixadas por este Acórdão, nos termos do art. 28, inciso II, da Lei nº 8.443, de 1992, caso não atendidas as notificações; e
9.6. determinar que a unidade técnica envie a cópia deste Acórdão, acompanhado do Relatório e da Proposta de Deliberação que o fundamenta, à Procuradoria da República no Estado do Piauí, nos termos do art. 16, § 3º, da Lei nº 8.443, de 1992.

Tomada de Contas Especial instaurada pela Fundação Nacional de Saúde (Funasa) em desfavor de Maria Anita da Silva Pereira (gestão: 2005-2008), como então prefeita de São João da Canabrava  PI, diante da não aprovação da prestação de contas da primeira e de parte da segunda parcela dos recursos federais repassados por meio do Convênio nº 354/2004 destinado à execução de sistema de resíduos sólidos sob o valor total de R$ 314.298,64, com o aporte de R$ 308.201,25 em recursos federais, tendo a vigência do ajuste se estendido de 30/6/2004 a 23/12/2009.

Segunda Câmara

Município de São João da Canabrava - PI.

3. Responsável: Maria Anita da Silva Pereira (CPF XXX.518.383-XX).

13.1. Ministros presentes: Ana Arraes (Presidente), Augusto Nardes, Aroldo Cedraz e Raimundo Carreiro.
13.2. Ministro-Substituto presente: André Luís de Carvalho (Relator).

ACORDAO-COMPLETO-2362951

Acórdão de Relação 5270/2019 - Segunda Câmara

Acórdão de Relação

ANDRÉ DE CARVALHO

Trata-se de tomada de contas especial instaurada pela Fundação Nacional de Saúde (Funasa) em desfavor de Maria Anita da Silva Pereira (gestão: 2005-2008) , como então prefeita de São João da Canabrava - PI, diante da não aprovação da prestação de contas da primeira e da segunda parcela dos recursos federais repassados por meio do Convênio nº 354/2004 destinado à execução de sistema de resíduos sólidos sob o valor total de R$ 314.298,64, com o aporte de R$ 308.201,25 em recursos federais, tendo a vigência do ajuste se estendido de 30/6/2004 a 23/12/2009 (após cinco prorrogações) .  
2.	Após a análise final do feito, o diretor da então Secex-PI lançou o seu parecer conclusivo à Peça 69, com a anuência do titular da unidade técnica (Peça 70) , nos seguintes termos:
	" (...) 2.  O presente processo foi instruído no mérito por meio da instrução de peça 42. Naquele ensejo, concluiu-se pela revelia da Sra. Maria Anita da Silva Pereira, então gestora municipal, e pela rejeição das alegações de defesa apresentadas pela empresa contratada, Construtora Sigma Ltda., bem como pelo julgamento das contas pela irregularidade e condenação solidária dos responsáveis ao recolhimento do débito apurado.
Ocorre que, conforme relatado no parecer do MP/TCU de peça 45, a Sra. Maria Anita da Silva Pereira havia falecido antes da sua citação, sendo necessária, portanto, a citação do espólio ou dos herdeiros da gestora. O Ministro-Relator acolheu a proposição do Parquet e determinou o retorno dos autos a esta unidade técnica (peça 46) .
Com vistas à citação do espólio da gestora ou dos seus herdeiros, realizaram-se diligências ao Cartório do 2º Ofício de Registro civil de Teresina e à Corregedoria do Tribunal de Justiça do Estado do Piauí (peças 47-52) .
A Corregedoria do Tribunal de Justiça do Estado do Piauí informou que, até aquela data, não constava no sistema processual daquele órgão nenhum processo de inventário relativo à gestora (peça 53) . O Cartório, por sua vez, encaminhou cópia da certidão de óbito da gestora e informou que não promove escrituração de inventários (peça 54) .
Nesse meio tempo, a Construtora Sigma Ltda. apresentou, por meio de seu advogado, manifestação sobre as conclusões do AUFC em sua instrução de peça 42 (peça 57) .
Tendo em vista o insucesso na identificação do espólio ou herdeiros da então gestora, verificou-se a existência de Ação Civil Pública, em trâmite na 1º Vara Federal da Subseção Judiciária de Picos/PI, na qual o representante do espólio havia sido identificado e citado. Realizou-se, assim, contato com aquela Vara, a fim de obter as informações necessárias, procedimento que restou exitoso (peça 58) .
Conforme pronunciamentos de peças 61 e 62, foi realizada a citação do representante do espólio da Sra. Maria Anita da Silva Pereira, Sr. José Manoel Pereira (CPF XXX.297.068-XX) . As correspondências foram entregues tanto no endereço constante da base de dados da Receita Federal, quanto naquele informado pela Vara Federal de Picos/PI (peças 65 e 66) . Contudo, não foi apresentada resposta.
Dessa forma, é possível concluir pela revelia do espólio da Sra. Maria Anita da Silva Pereira, dando-se prosseguimento ao processo, conforme art. 12 da Lei 8.443/1992. Nada obstante, considerando a apresentação de novos elementos de defesa pela empresa arrolada, necessária se faz a sua análise, caso trate de documentos novos, conforme art. 160, § 1º, do Regimento Interno.
Antes, contudo, transcreve-se a seguir, com destaques em negrito, excerto da instrução de peça 42:
HISTÓRICOParte das informações contidas neste histórico foram retiradas da instrução acostada à peça 21. Conforme disposto na Cláusula Quinta do convênio (peça 1, p. 84102) , alterada pelo 2º termo aditivo (peça 1, p. 252-254) , foram previstos R$ 308.201,25 para execução do objeto conveniado.
Foram repassadas duas parcelas, mediante as ordens bancárias 2006OB912028 (peça 1, p. 190) , emitida em 14/11/2006, e 2006OB913917 (peça 1, p. 222) , emitida em 27/12/2006, ambas no valor de R$ 123.280,50. Do total pactuado, não foi repassado o valor de R$ 61.640,25. Os recursos foram creditados na conta específica em 20/11/2006 e em 2/1/2007 (peça 1, p. 18 e 22) , respectivamente.
O ajuste vigeu no período de 30/6/2004 até 23/12/2009, tendo sido prorrogado por meio de cinco termos aditivos (peça 1, p. 174, 252-254, 301, 323 e 341) , com prazo de apresentação de contas até 21/2/2010 (ver extrato do Siafi à peça 1, p. 357) .
Conforme Relatório de Acompanhamento 45 (peça 2, p. 98-120) , de 14/9/2007, verificou-se que 'apesar de terem sido detectadas algumas impropriedades/irregularidades na execução financeira, o objeto pactuado estava sendo alcançado satisfatoriamente' (peça 2, p. 116) . Salienta-se que este acompanhamento não abordou questões pertinentes à execução física da avença.
Após solicitação da concedente (peça 1, p. 276) , foi apresentada, em 26/6/2008, a prestação de contas referente à 1ª parcela do convênio, por meio dos documentos acostados à peça 2, p. 4 e 1093.
Verifica-se, na documentação mencionada, que foi pago à Construtora Sigma Ltda. (CNPJ 97.483.408/0001-01) o valor de R$ 170.000,00, relativo à 1ª, 2ª e 3ª medições (peça 2, p. 84, 88 e 92) do contrato firmado para execução do objeto do convênio.
O Relatório Técnico, datado de 19/8/2008, sobre as mencionadas contas, apontou o percentual executado de 0%, além das seguintes ocorrências (peça 2, p. 124-126) :
'- As visitas de supervisão realizadas anteriormente concluíram que as obras se encontram paralisadas, não tendo volume significativo e consistente para que seja possível afirmar que algum serviço na área da destinação final esteja efetivamente concluído.
- Verificou-se em tempo a necessidade urgente de adequações no projeto, pois a realidade encontrada principalmente no solo da área do aterro aponta para a total modificação da locação das unidades do Aterro.
- Os serviços iniciados na tentativa de execução das unidades do aterro não foram concluídos.
- Há carência técnica no município relativo ao encaminhamento de fiscalização dos serviços.
- A Empresa contratada demonstra com a demora em concluir os serviços ser incapaz de efetivar a sua conclusão.
- O município realizou uma única licitação para aquisição dos equipamentos da coleta e execução dos serviços de construção civil.
- O trator a ser usado na coleta, executa suas atividades e lança os resíduos coletados no vazadouro próximo ao matadouro.'
A gestora responsável foi notificada, por meio da Notificação 90/2008/EQ.Convênio/Funasa/Corepi, de 17/9/2008 (peça 2, p. 130-132) , a apresentar documentação complementar, bem como a solucionar as seguintes pendências:
'a) (...) 
b) Não aplicou os recursos recebidos no mercado financeiro no período de 20.12.2006 a 17.09.2007, deixando de auferir o valor de R$ 3.726,42, conforme extrato simulado de poupança anexo, devendo, portanto, ser creditado o referido valor na conta do convenio de n°. 10.901-0, ag. n°. 3350-2 do Banco do Brasil;
c) Reapresentar a Relação de Pagamentos Efetuados, Anexo XII, com a devida correção: Campo - 8 citar a modalidade de licitação ou licitações;
d) Apresentar o Termo Adjudicatório e Homologação das licitações realizadas para aquisição de veículo/equipamentos, bem como para a licitação realizada para os serviços de obra civil.'
Em 7/11/2008, foi elaborado novo relatório técnico e fotográfico, com as seguintes constatações (peça 2, p. 144-155) :
a) O município de São João da Canabrava apresentou prestação de contas Parcial do Convênio 354/2004 referente a parcelas no valor de R$ 246.561,00;
b) Os serviços quantificados em campo não correspondiam ao percentual de recursos liberados; 
c) O resultado da análise qualitativa dos serviços verificados na visita de inspeção aponta para a não implantação do sistema solicitado e financiado; 
d) Há necessidade urgente de adequações nas unidades componentes do Aterro. A locação do apoio em relação aos poços de inspeção não atendem ao objetivo a que se destinam.
Em face do não atendimento da Notificação 90/2008/EQ.Convênio/Funasa/Corepi, foi elaborado novo parecer financeiro (peça 2, p. 208-210) , registrando-se que a convenente havia realizado uma única licitação para execução dos serviços e para aquisição dos equipamentos. Além disso, registou-se que, apesar de terem sido realizados pagamentos à empresa contratada para execução dos serviços, a execução física do convênio havia sido mensurada em 0,00%.
Ato contínuo, em expediente datado de 11/11/2009 (peça 2, p. 212) , o Coordenador Regional da Funasa/PI reprovou a prestação de contas parcial do convênio.
No Relatório de TCE (peça 2, p. 300-308) , o tomador de contas concluiu pela imputação de débito à Senhora Maria Anita da Silva Pereira em razão da 'não aprovação da prestação de contas referente a 1ª parcela e parte da 2ª parcela do Convênio 354/04'.
A Secretaria Federal de Controle Interno com fundamento no seu Relatório de Auditoria (peça 2, p. 320-322) certificou a irregularidade das contas (peça 2, p. 324 e 326) e a autoridade ministerial tomou conhecimento dos fatos (peça 2, p. 328) .
Na instrução inicial (peça 5) , o auditor encarregado destacou que não havia informação nos autos sobre o saldo remanescente do valor repassado:
19. (...) os extratos bancários que se encontram na peça 2, p. 80, revelam que, até 30/4/2008, havia um saldo na conta específica do convênio no valor de R$ 83.548,82 (peça 2, p. 80) . Os elementos aos autos não permitem concluir se esse valor foi devolvido à concedente, se permanece em conta ou se foi sacado e, nessa última hipótese, em que gestão ocorreu o saque e quem foram os beneficiários.
20. Desta forma, entende-se que, antes de proceder a citação da responsável, faz-se necessário realizar diligência com o fito de obter cópia de extrato bancário e dos documentos de saque da referida conta corrente.
Diante disso, realizou-se diligência para obter a documentação faltante, a qual foi atendida pelo envio dos extratos bancários constantes da peça 9, bem como das cópias dos cheques, acostadas à peça 20. Com as informações obtidas, verificou-se que o último cheque, emitido em 12/12/2008, no valor de R$ 86.939,00 (peça 20, p. 13-15) , tinha o nome do beneficiário parcialmente ilegível.
Assim, diante da impossibilidade de identificação do destinatário desse pagamento, bem como da ausência de nexo de causalidade entre o cheque e o objeto do convênio, entendeu-se que o ressarcimento da referida parcela deveria ser imputado apenas à gestora municipal, Sra. Maria Anita da Silva Pereira.
Quanto aos demais débitos apurados, no valor total de R$ 170.000,00, relativos aos três pagamentos efetuados à Construtora Sigma Ltda., entendeu-se que a ex-prefeita deveria responder em solidariedade com a empresa, já que as obras teriam sido interrompidas com percentual de execução inferior ao montante pago e o que havia sido executado não atenderia às finalidades do convênio.
Nesses termos, a instrução de peça 21 propôs a citação dos responsáveis.
O Diretor da 2ª Diretoria Técnica da SecexPI emitiu pronunciamento, segundo o qual, previamente à realização da citação alvitrada pelo Sr. Auditor, deveria ser realizada diligência à entidade concedente (peça 22) . A proposição foi fundamentada nos seguintes aspectos:
e) não constariam do processo as eventuais visitas técnicas realizadas pela Funasa, que teriam identificado a paralisação das obras;
f) embora tenha sido registrado que os 'serviços iniciados' não foram concluídos, não há qualquer informação sobre quais seriam tais serviços, nem quanto representam em relação ao objeto conveniado;
g) a Funasa não apresentou qualquer detalhamento referente aos eventuais serviços que teriam sido quantificados na visita de inspeção;
h) a inexistência de planilha detalhada dos serviços a serem realizados, acompanhada dos projetos técnicos e do orçamento básico respectivos, impossibilita a quantificação precisa do débito a ser apurado na presente TCE;
i) a aprovação do convênio pela Presidência da Funasa teria condicionado a liberação dos recursos à solução de diversas pendências técnicas, não havendo informações que possam indicar se as mencionadas pendências foram efetivamente saneadas;
j) do valor total conveniado (R$ 308.201,25) , o montante de R$ 116.100,26 seria destinado à aquisição de equipamentos;
k) conforme termo de convênio assinado, a Funasa teria responsabilidade gerencial fiscalizadora, de acordo com o projeto técnico por ela aprovado;
l) a ausência de detalhamento dos serviços que teriam sido realizados dificulta o entendimento conclusivo sobre quais serviços obtiveram aprovação pela concedente. Os documentos de natureza conclusiva não estão anexados, prejudicando o julgamento do mérito e a execução dos direitos da ampla defesa e do contraditório.
A diligência proposta pelo Diretor da 2ª Diretoria Técnica contou com a anuência do Secretário da Secex-PI (peça 23) , tendo sido respondida pela Funasa por meio da documentação acostada à peça 28.
O material colhido em diligência revelou que a Funasa havia realizado duas Visitas Técnicas no local do convênio no ano de 2007, em 22/3/2007 (peça 28, p. 2426) e 6/11/2007 (peça 28, p. 1618) .
A primeira dessas vistorias indicou que, no atual estágio da obra, não era possível haver medições, ou seja, não havia percentual de execução. Foi relatado que, naquele momento, somente seria possível executar as cercas do empreendimento e melhorias nos acessos. Verificou-se, ainda, a necessidade de adequações no projeto técnico, sem as quais não seria possível dar continuidade à execução da avença.
A segunda visita, por sua vez, verificou a mesma situação, bem como que o Município não havia apresentado proposta de modificação do projeto técnico. Foi identificada, ainda, a aquisição de um trator da marca New Holland TL75E. Relatou-se que a obra se encontrava paralisada, sem percentual de execução atribuído.
Na diligência foi encaminhado, ainda, Parecer Técnico, elaborado pelo engenheiro Urias Gonzaga do Nascimento, datado de 11/12/2015, em que se afirma que as pendências apontadas no processo não foram sanadas pelo Município, sendo que, dos serviços executados, foi considerada apenas a aquisição de um trator com equipamentos e acessórios (peça 28, p. 710) .
No exame das informações obtidas (instrução de peça 29) , registrou-se que, ao longo de 2007, não fora verificada nenhuma evolução na execução física da obra, a não ser pela aquisição de um trator, nem fora apresentada, pelo Município, proposta de alteração do projeto técnico, que viabilizasse a correção das advertências reiteradamente expostas pela Funasa.
Registrou-se, ainda, que, ao realizar pagamentos à empresa contratada, sem que tivesse sido possível atestar algum progresso na obra, e sem que fossem satisfeitos os ajustes técnicos indicados pela concedente, a ex-prefeita assumiu papel determinante para a ocorrência do prejuízo ao erário apurado. Verificou-se, por fim, não constar dos autos a nota fiscal de aquisição do trator mencionado, tampouco o registro de propriedade desse bem em nome no Município.
Com base nesses elementos, foi proposta a citação da ex-prefeita, Sra. Maria Anita da Silva Pereira, em solidariedade com a empresa contratada, Construtora Sigma Ltda., nos mesmos moldes indicados na anterior instrução de peça 21. Tal proposição contou com a anuência dos Dirigentes da Secex-PI (peças 30 e 31) .
EXAME TÉCNICO
Em cumprimento ao Despacho do Secretário (peça 31) , foi promovida a citação da Sra. Maria Anita da Silva Pereira, por meio do Ofício 151/2016-TCU/SECEX-PI, de 14/3/2016 (peça 34) , com aviso de recebimento (AR) (peça 36) . Apesar de a responsável ter tomado ciência do expediente que lhe foi encaminhado, não atendeu à citação e não se manifestou quanto às irregularidades verificadas.
Foi promovida, ainda, a citação da Construtora Sigma Ltda., por meio do Ofício 147/2016-TCU/SECEX-PI, de 11/3/2016 (peça 35) , com aviso de recebimento (AR) (peça 37) . A empresa apresentou, intempestivamente, por meio de advogado constituído (peça 38) , pedido de prorrogação de prazo (peça 39) , o qual foi deferido em Despacho do Secretário (peça 40) . As alegações de defesa foram apresentadas em 2/6/2016 (peça 41) .
Transcorrido o prazo regimental fixado e mantendo-se inerte, impõe-se que a Sra. Maria Anita da Silva Pereira seja considerada revel, dando-se prosseguimento ao processo, de acordo com o art. 12, § 3º, da Lei 8.443/1992. Ressalta-se que, nos termos do art. 161 do RI/TCU, a defesa apresentada pela empresa aproveitará à ex-prefeita no tocante às circunstâncias objetivas, não aproveitando no que concerne aos fundamentos de natureza exclusivamente pessoal.
Alegações apresentadas pela Construtora Sigma Ltda. (peça 41) :
i) Ocorrência de prescrição (p. 1-4) . Relata que a prescrição da pretensão punitiva é matéria não pacificada no TCU, havendo três teses em discussão na Corte de Contas. Cita o Acórdão 2783/2016-TCU-Segunda Câmara, em que foi reconhecida a prescrição quinquenal da multa prevista no art. 57 da Lei 8.443/1992. Pede, assim, a prescrição em relação ao débito e à multa;
ii) Existência de litisconsórcio passivo necessário, arts. 113-114 e 130-132 do Código de Processo Civil (p. 56) . Pede o chamamento ao processo do autor do projeto técnico do convênio, para que este responda de forma solidária quanto ao débito. Fundamenta-se na Lei 5.194/1966 e arts. 1º e 2º da Resolução CONFEA 361/1991. Cita o Acórdão 1067/2016-TCU-Plenário;
iii) A presente TCE teria sido instaurada devido ao não encaminhamento, por parte da ex-gestora municipal, de toda a documentação exigida para prestação de contas, conforme Notificação 90/2008/EQ.Convênio/Funasa/Corepi, de 17/9/2008. Destarte, em razão do lapso temporal de 12 anos entre a vigência do convênio e a notificação do TCU, a empresa não possuiria nenhuma documentação relativa à avença;
iv) Alega ter comprovado os serviços por ela executados até a paralisação da obra, devido aos erros de projeto (peça 2, p. 82-92) , tendo feito sua parte no contrato. Afirma que o parecer inicial de peça 2, p. 116, corrobora esse entendimento. Aduz que os pagamentos só foram realizados após a medição e atesto dos serviços pelo departamento de engenharia da Prefeitura de São João da Canabrava/PI. Dessa forma, não haveria conduta, comissiva ou omissiva, que ensejasse a sua responsabilização nestes autos, conforme art. 116 do Código Civil; e
v) A inexecução do objeto em sua plenitude não pode ser atribuída à contratada em razão dos vícios ocultos do projeto aprovado pelos órgãos envolvidos, Ministério da Saúde, Funasa e Município de São João da Canabrava/PI, antes da liberação dos recursos.
Exame das alegações de defesa.
Sobre a prescrição da pretensão punitiva, cabe registrar que, em recente incidente de uniformização de jurisprudência (Acórdão 1441/2016-TCU-Plenário) , o TCU decidiu pela aplicação do prazo prescricional de 10 anos, contado da ocorrência do fato irregular e interrompido pela citação, audiência ou oitiva da parte.
O Acórdão 2783/2016-TCU-Segunda Câmara, citado pela empresa responsável, foi aprovado em sessão de 2ª Câmara, de 1/3/2016, enquanto o Acórdão 1441/2016-TCU-Plenário foi aprovado em sessão plenária, de 8/6/2016. Portanto, o incidente de uniformização de jurisprudência, além de ter sido votado em quórum pleno, foi julgado após a decisão mencionada na defesa.
Os recursos do convênio foram repassados em 14/11/2006 e 27/12/2006 (peça 1, p. 190 e 222) , sendo que o primeiro pagamento à contratada, no valor de R$ 45.000,00, ocorreu em 21/12/2006 (peça 2, p. 20) . Tendo a citação da empresa ocorrido em 18/4/2016 (peça 37) , conclui-se pela não ocorrência da prescrição da pretensão punitiva do TCU.
A empresa pediu, ainda, em sua defesa, a prescrição do débito discutido. Sobre a questão, o Tribunal também já decidiu incidente de uniformização de jurisprudência (Acórdão 2709/2008-TCU-Plenário) , segundo o qual as ações de ressarcimento ao erário seriam imprescritíveis. Logo, não merece acolhida o pleito da empresa responsável.
Quanto à existência de litisconsórcio passivo necessário do autor do projeto técnico do convênio, não assiste razão à responsável. Com efeito, conforme decidido no Acórdão 2199/2015-TCU-Plenário, a solidariedade passiva constitui benefício do credor, que pode exigir de um ou de todos os devedores a integralidade da dívida. Não existe, portanto, direito subjetivo do devedor em exigir a citação dos demais responsáveis solidários.
Nada impede que os autores de projetos técnicos sejam responsabilizados pelo TCU, conforme se verifica no Acórdão 1067/2016-TCU-Plenário e na legislação mencionada nas alegações de defesa. Contudo, no presente caso, tal medida não se mostra indispensável, tendo em vista que a falha de projeto poderia não ter resultado em dano ao erário, caso a ex-gestora apenas tivesse realizado desembolsos estritamente proporcionais aos serviços preliminares eventualmente executados pela empresa contratada.
Esclarece-se, portanto, que as falhas no projeto técnico do convênio foram uma das causas do dano ao erário em questão. Porém, esse prejuízo poderia ter sido evitado caso a ex-prefeita não tivesse realizado pagamentos à Construtora Sigma Ltda. em valores dissociados dos serviços efetivamente executados e verificados em campo pelos técnicos da Funasa. Tal irregularidade foi inclusive objeto dos ofícios de citação dos responsáveis.
Nessa linha, até 2/3/2007, a empresa já havia recebido R$ 75.000,00, sendo que, na Visita Técnica realizada pela Funasa em 22/3/2007, foi registrada a inexistência de medições e a ausência de fiscal da obra, bem como que seriam necessárias adequações no projeto técnico. Além disso, os principais serviços previstos não haviam sido iniciados. Desse relatório, somente consta o início da execução dos serviços de drenagem de águas pluviais; aterro de resíduos de serviços de saúde; e cerca de proteção (peça 28, p. 2426) .
Em 17/9/2007, a empresa recebeu mais R$ 95.000,00 do Município, sendo que, na Visita Técnica realizada pela Funasa em 6/11/2007, foi registrado que a obra se encontrava paralisada e com o mesmo andamento verificado na visita anterior (peça 28, p. 1618) .
Merece destaque que os serviços cuja execução havia sido apenas iniciada (apesar de já ter sido pago o total de R$ 75.000,00 quando da primeira visita técnica) não correspondiam ao percentual de recursos pagos à empresa contratada, além de terem restado inconclusos, conforme registrado no Relatório Técnico datado de 19/8/2008 (peça 2, p. 124-126) , e no Relatório Técnico e Fotográfico emitido em 7/11/2008 (peça 2, p. 144-155) .
Portanto, no presente caso, a empresa não construiu uma estação de tratamento de resíduos que posteriormente se mostrou inservível devido a falhas no projeto, tendo arcado com custos para isso. O que ocorreu foi a ausência de execução do objeto ou a execução quantitativa e qualitativa desproporcional ao que foi efetivamente pago no âmbito do contrato firmado com a municipalidade, conforme detalhado no ofício citatório da empresa.
Ou seja, diferentemente do alegado, a empresa não cumpriu com sua parte no contrato. Da mesma forma, como já ressaltado no histórico desta instrução, o parecer acostado à peça 2, p. 116, não analisou a execução física do convênio, tendo se limitado ao exame financeiro da avença. Logo, tal documento também não serve para atestar o cumprimento do contrato. Resta caracterizada, assim, conduta irregular imputável à empresa, consistente no recebimento de recursos públicos sem a execução, e a integral conclusão, de serviços que justificassem os pagamentos realizados.
A ausência de documentos por parte da empresa, devido ao tempo decorrido, também não se mostra argumento apto a afastar sua responsabilização. Primeiramente, destaca-se que o convênio passou a viger, de fato, após o repasse dos recursos pela Funasa no final de 2006. Segundo, que as vistorias realizadas pela Funasa ocorreram em datas extremamente próximas dos pagamentos contratuais realizados, o que atenua ou mesmo elimina o fator tempo sobre a percepção do que foi ou não executado no âmbito do convênio.
Destaca-se, ainda, que a presente TCE foi instaurada, também, devido ao não encaminhamento, por parte da ex-gestora municipal, de toda a documentação exigida para prestação de contas. Porém, tal fato não afasta a responsabilização solidária de todo aquele que tenha concorrido para o cometimento do dano apurado, nos termos do art. 16, § 2º, alínea 'b', da Lei 8.443/1992.
Diante de todo o exposto, as alegações de defesa apresentadas pela empresa Construtora Sigma Ltda. não merecem prosperar, devendo ser rejeitadas. Não havendo elementos aptos a afastar as irregularidades imputadas pela entidade concedente, impõe-se a condenação solidária dos responsáveis ao ressarcimento do débito apurado, conforme instrução de peça 29 dos autos. Deve ser aplicada aos responsáveis, ainda, de forma individualizada, a multa prevista no art. 57 da Lei 8.443/1992.
CONCLUSÃO
Diante da revelia da Sra. Maria Anita da Silva Pereira (itens 29-31) e do não acatamento das alegações de defesa apresentadas pela empresa Construtora Sigma Ltda., e inexistindo nos autos elementos que permitam concluir pela ocorrência de boa-fé ou de outros excludentes de culpabilidade, propõe-se que as contas da ex-prefeita do Município de São João da Canabrava/PI sejam julgadas irregulares e que os responsáveis sejam condenados em débito, bem como que lhes seja aplicada a multa prevista no art. 57 da Lei 8.443/1992 (itens 34-47) .
Síntese dos novos elementos de defesa apresentados pela Construtora Sigma Ltda. (peça 57) :
m) A empresa entregou ao contratante o trator New Holland TL75E, juntamente com equipamentos, no valor de R$ 95.000,00, sendo que a nota fiscal, com atesto do Município, consta da peça 2, p. 92;
n) Há notas fiscais com o atesto dos serviços iniciais executados, peça 2, p. 84 e 88;
o) Relatório fotográfico recente comprova a entrega do trator e dos equipamentos (peça 57, p. 10-11) ;
p) O engenheiro fiscal já havia atestado a entrega do equipamento, peça 2, p. 146-152, bem como a execução dos serviços (peça 57, p. 25-27) ;
q) Os serviços executados estão compatíveis com os valores previstos no orçamento do projeto aprovado pela Funasa. A cerca executada ainda se encontra no local (peça 57, p. 29-37) ;
r) O fato de os serviços não terem sido concluídos decorreu exclusivamente de erro no projeto elaborado pelo Município e aprovado pela Funasa (peça 57, p. 41-42) ; e
s) Seria equivocado a instrução de peça 42 imputar débito de R$ 170.000,00 à empresa, visto que R$ 95.000,00 se referem ao trator e equipamentos e os outros R$ 75.000,00 dizem respeito a obras e serviços executados. Caso se desconsiderem as obras e serviços de engenharia, deverá ser abatido o montante de R$ 95.000,00 referente ao trator.
Primeiramente, com relação ao trator, destaca-se que a nota fiscal apresentada pela empresa (peça 57, p. 5) é uma nota de serviços e não, propriamente, uma nota fiscal que comprove a aquisição do maquinário junto a fornecedor especializado e com recursos do convênio. A nota apresentada não contém o atesto, diferentemente do afirmado na defesa. Com relação ao relatório fotográfico, registra-se que este não tem valor probatório suficiente, uma vez que comprova apenas a existência do que ali está retratado, e não a sua relação com os recursos e com o objeto do convênio.
Contudo, não se pode ignorar que a aquisição e a utilização do trator e demais equipamentos foram orientadas pela própria Funasa, mesmo após a identificação de irregularidades no projeto, que demandariam adequações técnicas no sistema de resíduos sólidos em si, conforme consignado no relatório juntado à peça 57, p. 25-27. O documento orienta que a coleta 'seja implantada e o sistema comesse a funcionar em outros setores que não exclusivamente em atenção a destinação final no aterro sanitário iniciado'. Nos relatórios seguintes, foi detectada a existência e a utilização do trator pelo Município (peça 28, p. 1618) .
Nesses termos, entende-se que a irregularidade formal na aquisição pode ser relevada. Da mesma forma, entende-se que, mesmo sem a finalização do sistema de aterramento sanitário, a aquisição e o uso do trator, por si, atenderam a uma finalidade pactuada com a concedente. Por esse motivo, entende-se que o pagamento relativo a esse maquinário não deve ser considerado como débito, tampouco considerado desvio de finalidade de modo a atrair eventual responsabilidade do Município em ressarcir a referida quantia.
 Com relação aos serviços, entende-se cabível, diante dos novos elementos de defesa apresentados, bem como retomando informações constantes do despacho de peça 22, uma revisão do entendimento disposto na instrução de peça 42. 
Primeiramente, verifica-se que, independentemente dos motivos, a estação de resíduos sólidos não foi concluída, não tendo atingindo um nível de execução que proporcionasse algum beneficiamento ao Município. Por essa razão, não há que se falar em eventual responsabilização solidária do convenente.
No entanto, verifica-se também que a empresa iniciou a execução dos serviços e que a paralisação da obra decorreu de erro de projeto, elaborado pelo Município e aprovado pela Funasa. Conforme disposto no despacho de peça 22, havia diversas irregularidades no projeto antes mesmo da celebração do convênio, sendo que o pleito foi aprovado condicionando a liberação dos recursos à solução das pendências, não havendo, contudo, informações sobre o saneamento da questão.
Assim, o que se constata é que a empresa deu início à obra, tendo, inclusive, procurado a Funasa, em fevereiro de 2007, para expor o problema, o que motivou a primeira visita técnica ao Município (peça 28, p. 20-21) . A Funasa, por sua vez, não quantificou os serviços executados pela empresa, não havendo sequer planilha detalhada dos preços unitários do que seria realizado. A empresa apresentou, à peça 57, p. 29-31, o suposto detalhamento desses preços, em documento que possui carimbo da Funasa.
Somando-se os itens 1 (serviços preliminares) , 2 (locação) , 6 (portão) , 9 (cerca de arame farpado) e 14 (equipamentos) , chega-se à quantia de R$ 151.399,14, valor próximo ao débito imputado à empresa, de R$ 175.000,00. Conforme relatório de visita técnica de 22/3/2007, consta o início da execução dos serviços de drenagem de águas pluviais; aterro de resíduos de serviços de saúde; e cerca de proteção (peça 28, p. 2426) , além da posterior constatação de aquisição do maquinário (peça 28, p. 7) . Nessa linha, entende-se que os serviços executados estão compatíveis com os valores recebidos pela empresa, não devendo esta ser responsabilizada pelo dano para o qual aparentemente não concorreu.
Nada obstante, tendo em vista a não adoção de providências para a realização das adequações técnicas necessárias e a consequente não conclusão do objeto pactuado, o dano apurado deve ser imputado exclusivamente à gestora (subtraindo-se os valores referentes ao maquinário adquirido R$ 116.100,26, o que resulta na exclusão do dano referente ao pagamento de R$ 95.000,00, bem como da detração de mais R$ 21.100,26, que serão abatidos do primeiro pagamento realizado, em benefício da responsável) , a qual, inclusive, realizou despesa não comprovada com o saldo de recursos do convênio, no valor de R$ 86.939,00, em 12/12/2008, próximo ao término de seu mandato.
Dessa forma, permanecendo revel o espólio da Sra. Maria Anita da Silva Pereira, devem as contas da gestora ser julgadas irregulares, condenando-se o espólio ao ressarcimento da dívida, sendo incabível a aplicação de multa ante o falecimento da responsável antes do julgamento do processo. Por outro lado, pelas razões expostas, opina-se pelo acatamento das alegações de defesa da empresa Sigma Ltda., excluindo sua responsabilidade.
Diante do exposto, propõe-se:
	a) considerar revel o espólio da Sra. Maria Anita da Silva Pereira (CPF XXX.518.383-XX) , dando-se prosseguimento ao processo, nos termos do art. 12, § 3º, da Lei 8.443/1992;
	b) acatar as alegações de defesa da empresa Construtora Sigma Ltda. (CNPJ 97.483.408/0001-01) , excluindo sua responsabilidade nestes autos;
	c) com fundamento nos arts. 1º, inciso I, 16, inciso III, alínea 'c', e § 2º da Lei 8.443/1992 c/c os arts. 19 e 23, inciso III, da mesma Lei, e com arts. 1º, inciso I, 209, inciso III, e § 5º, 210 e 214, inciso III, do Regimento Interno, julgar irregulares as contas da Sra. Maria Anita da Silva Pereira (CPF XXX.518.383-XX) , ex-prefeita do Município de São João da Canabrava/PI, e condenar o seu espólio ao pagamento das quantias a seguir especificadas, com a fixação do prazo de quinze dias, a contar das notificações, para comprovar, perante o Tribunal (art. 214, inciso III, alínea 'a', do Regimento Interno) , o recolhimento das dívidas aos cofres do Fundação Nacional de Saúde, atualizadas monetariamente e acrescidas dos juros de mora, calculados a partir das datas discriminadas, até a data dos recolhimentos, na forma prevista na legislação em vigor, abatendo-se, na oportunidade, os valores já ressarcidos:
	DÉBITO (R$) 
	DATA

	23.899,74
	21/12/2006

	30.000,00
	02/03/2007

	86.939,00
	12/12/2008

	d) autorizar, desde logo, nos termos do art. 28, inciso II, da Lei 8.443/1992, a cobrança judicial das dívidas, caso não atendidas as notificações; e
	d) autorizar, desde logo, nos termos do art. 26 da Lei 8.443/1992 c/c o art. 217 do Regimento Interno, o parcelamento das dívidas, caso solicitado pelo espólio da responsável."
3.	Enfim, por intermédio do Exmo. Sr. Procurador Marinus Eduardo De Vries Marsico, o Ministério Público junto ao Tribunal (MPTCU) anuiu, em cota singela (Peça 72) , à referida proposta da unidade técnica. 
	        É o Relatório.

Uanderson Ferreira da Silva, OAB/PI 5456, representando a Construtora Sigma Ltda.

Procurador Marinus Eduardo De Vries Marsico.

TOMADA DE CONTAS ESPECIAL. FUNDAÇÃO NACIONAL DE SAÚDE (FUNASA). CONVÊNIO. EXECUÇÃO DO SISTEMA DE RESÍDUOS SÓLIDOS. TOTAL IMPUGNAÇÃO DOS DISPÊNDIOS. EXECUÇÃO APENAS PARCIAL E COM AUSÊNCIA DE FUNCIONALIDADE DOS ITENS DE SERVIÇO PORVENTURA EXECUTADOS. CITAÇÃO DA EMPRESA CONTRATADA E DO ESPÓLIO DA ENTÃO PREFEITA. ACOLHIMENTO DAS ALEGAÇÕES DE DEFESA DA EMPRESA CONTRATADA. COMPROVAÇÃO DA AQUISIÇÃO DE EQUIPAMENTOS. PARALISAÇÃO DA OBRA POR OMISSÕES DA ENTÃO GESTORA MUNICIPAL EM RELAÇÃO À CORRECÃO DO PROJETO DEFICIENTE. EXCLUSÃO DA RESPONSABILIDADE DA EMPRESA. REVELIA DO ESPÓLIO DA ENTÃO PREFEITA. CONTAS IRREGULARES. DÉBITO.

TOMADA DE CONTAS ESPECIAL (TCE)

Secretaria do TCU no Estado do Piauí (Sec-PI).

Trata-se de tomada de contas especial instaurada pela Fundação Nacional de Saúde (Funasa) em desfavor de Maria Anita da Silva Pereira (gestão: 2005-2008) , como então prefeita de São João da Canabrava - PI, diante da não aprovação da prestação de contas da primeira e da segunda parcela dos recursos federais repassados por meio do Convênio nº 354/2004 destinado à execução de sistema de resíduos sólidos sob o valor total de R$ 314.298,64, com o aporte de R$ 308.201,25 em recursos federais, tendo a vigência do ajuste se estendido de 30/6/2004 a 23/12/2009 (após cinco prorrogações) .  
2.	Como visto, para a execução da avença foram repassadas duas parcelas de recursos federais sob o valor de R$ 123.280,50 (cada) em favor da conta específica do ajuste em 20/11/2006 e em 2/1/2007.
3.	Em linhas gerais, após a realização das vistorias físicas, em 2007 e 2008, e a análise das prestações de contas parcialmente apresentadas, a Funasa considerou, em essência, que as obras se encontravam paralisadas, sem volume significativo e consistente para possibilitar a afirmação de que algum serviço na área da destinação final dos resíduos estivesse efetivamente terminado, além da observância de serviços quantificados em campos não correspondentes aos recursos liberados, com a conclusão pelo patamar de 0% para a execução do objeto pactuado e pela subsequente responsabilização da então prefeita em face do total valor repassado.
4.	No âmbito do TCU, após a realização das diligências necessárias, a responsabilidade pelo dano ao erário foi atribuída à Sra. Maria Anita da Silva Pereira, como então prefeita-gestora dos recursos federais, em solidariedade com a empresa executora dos itens de serviço (Construtora Sigma Ltda.) , já que as obras teriam sido interrompidas com o percentual de execução em patamar inferior ao montante pago, sem atender, ainda, às finalidades do convênio, tendo sido promovida, assim, as devidas citações.
5.	De todo modo, após tomar ciência do falecimento da então gestora municipal em data anterior à citação realizada, a então Secex-PI promoveu nova citação do espólio, por intermédio de seu representante (José Manoel Pereira) , mas, a despeito de ter sido regularmente notificado (Peças 65 e 66) , o responsável deixou transcorrer in albis o prazo para apresentar as suas alegações de defesa e/ou efetuar o recolhimento do débito, assumindo a condição de revel perante o TCU, nos termos do art. 12, § 3º, da Lei 8.443, de 1992, com o prosseguimento normal do processo.
6.	Já a Construtora Sigma Ltda. acostou a sua defesa às Peças 41 e 57, alegando, em síntese, que: 
a) 	a inexecução do projeto em sua plenitude não poderia ser atribuído à empresa contratada, em face dos vícios ocultos nos projetos aprovados pelos diversos órgãos públicos envolvidos;
b) 	a comprovação dos itens de serviço por ela executados teria ocorrido até a paralisação das obras em face dos erros nos projetos;
c) 	a entrega do trator e dos demais equipamentos previstos no contrato teria ocorrido, com o ateste, inclusive, pelo engenheiro fiscal dos itens de serviço executados com o uso do referido maquinário; e
d) 	os itens de serviço executados seriam compatíveis com os valores previstos no orçamento junto ao projeto aprovado pela Funasa;
7.	De toda sorte, após a análise final do feito, a então Secex-PI propôs o acolhimento da defesa oferecida pela empresa contratada, para excluí-la do polo passivo nesta TCE, sem prejuízo da irregularidade das contas da então prefeita (falecida) , para condenar o seu espólio ao pagamento do débito apurado nos autos, com a subjacente exclusão das parcelas relativas aos aludidos equipamentos, tendo o MPTCU anuído a essa proposta.
8.	         Incorporo os pareceres da então Secex-PI e do Parquet especial a estas razões de decidir.
9.		As alegações de defesa da Construtora Sigma Ltda. podem ser acolhidas, já que, diante dos elementos de convicção até aqui obtidos pelo TCU, restou comprovado que a paralisação das obras teria decorrido da inércia da prefeitura em adotar as medidas exigidas pela Funasa para a completa adequação do projeto, ante a necessária modificação do local das unidades do aterro.
10.		Por esse prisma, em face da comprovação sobre a aquisição e o uso dos equipamentos previstos, adquiridos e colocados à disposição do referido município, em sintonia com a exigência da própria Funasa, não dependendo o seu uso da conclusão da obra, e em face, ainda, da realização dos itens de serviço iniciais para a drenagem de águas pluviais, a cerca de proteção e o aterro de resíduos de serviços de saúde, em valores compatíveis com os orçados pela Funasa, não seria razoável imputar o suposto débito no valor de R$ 170.000,00 em desfavor da empresa contratada.
11.		Deve-se imputar o débito, no entanto, em desfavor da então prefeita municipal sob o valor total repassado (R$ 246.561,00) , com a exclusão apenas do valor inerente ao maquinário adquirido (R$ 116.100,26) , diante da não adoção das medidas necessárias para o prosseguimento da obra, resultando na falta de funcionalidade dos itens de serviço inicialmente executados, sem o devido benefício em prol da comunidade local, e no subsequente prejuízo, assim, ao erário.
12.		O débito apurado nestes autos deve compreender, aliás, o valor de R$ 86.939,00 (saldo do convênio, com os acréscimos da aplicação financeira) , já que esse montante não teve o destino devidamente comprovado nos autos, pois o cheque teria sido emitido, ao final da gestão da responsável, sem a legível identificação do destinatário, não demonstrando o necessário nexo causal com o objeto pactuado.
13.		Bem se sabe, contudo, que prestar contas, com a devida e correta comprovação da boa e regular aplicação dos valores públicos, é dever de todos aqueles a quem sejam confiados os recursos federais, por força do art. 70, parágrafo único, da Constituição de 1988 e do art. 93 do Decreto-Lei nº 200, de 25 de fevereiro de 1967 (v.g.: Acórdão 2439/2010-TCU-Plenário, Acórdão 5929/2011-TCU-Primeira Câmara, e Acórdão 1544/2008-TCU-Segunda Câmara) .
14.		Por conseguinte, a ausência de elementos suficientes para demonstrar a boa e regular aplicação dos recursos federais transferidos, diante, sobretudo, da falta de funcionalidade da parcela de obra executada e da ausência do referido nexo causal, dá ensejo à presunção legal de dano ao erário, em face das evidências de desvio dos valores federais, mostrando-se adequada a proposta da unidade técnica para condenar o espólio de Maria Anita da Silva Pereira ao pagamento do débito apurado nesta TCE, sem a aplicação, todavia, da subsequente multa legal, ante o falecimento da responsável antes do julgamento do feito, em sintonia, aí, com o art. 5º, XLV, da CF88. 
15.	Entendo, portanto, que o TCU deve julgar irregulares as contas de Maria Anita da Silva Pereira (falecida) para condenar o subjacente espólio (representado pelo Sr. José Manoel Pereira) ao pagamento do débito apurado nestes autos, deixando de lhe aplicar a multa prevista no art. 57 da Lei nº 8.443, de 1992. 
	Ante o exposto, pugno pela prolação do Acórdão ora submetido a este Colegiado.
TCU, Sala das Sessões, em 29 de janeiro de 2019.
Ministro-Substituto ANDRÉ LUÍS DE CARVALHO 
Relator